臺灣苗栗地方法院民事判決　　　　　　　　　　　　　九十二年度重訴字第三三號
　　原　　　告　臺中商業銀行股份有限公司苑裡分行
　　法定代理人　丁○○
　　訴訟代理人　丙○○
　　被　　　告　戊○○
　　　　　　　　己○○
　　　　　　　　甲○○○
　　　　　　　　乙○○
　　右四人共同
　　訴訟代理人　甘龍強律師
當事人間請求塗銷土地所有權移轉登記等事件，本院於民國九十三年五月二十日言詞
辯論終結，判決如左：
    主    文
確認被告己○○與被告乙○○間，就坐落苗栗縣苑裡鎮○○段第五九七地號土地，於
九十年十二月十八日所為之買賣行為及於同年月二十八日所為之所有權移轉登記行為
，均為無效。被告乙○○應塗銷上開所有權移轉登記。
原告其餘之訴駁回。
訴訟費用由被告負擔二分之一，其餘由原告負擔。
    事    實
甲、原告部分：
壹、聲明：
  一、先位聲明：
    （一）確認被告戊○○與被告甲○○○間，就坐落苗栗縣苑裡鎮○○段第一一八
          四、一一八五、一一八八地號等三筆土地，於民國（下同）九十一年四月
          十八日所為之買賣行為及於同年五月八日所為之所有權移轉登記行為，均
          為無效。被告甲○○○應塗銷上開所有權移轉登記。
    （二）確認被告己○○與被告乙○○間，就坐落苗栗縣苑裡鎮○○段第五九七地
          號土地，於九十年十二月十八日所為之買賣行為及於同年月二十八日所為
          之所有權移轉登記行為，均為無效。被告乙○○應塗銷上開所有權移轉登
          記。
    （三）訴訟費用由被告負擔。
  二、備位聲明：
    （一）被告戊○○與被告甲○○○間，就坐落苗栗縣苑裡鎮○○段第一一八四、
          一一八五、一一八八地號等三筆土地，於九十一年四月十八日所為之買賣
          行為及於同年五月八日所為之所有權移轉登記行為，均應予撤銷。被告張
          余阿玉應塗銷上開所有權移轉登記。
    （二）被告己○○與被告乙○○間，就坐落苗栗縣苑裡鎮○○段第五九七地號土
          地，於九十年十二月十八日所為之買賣行為及於同年月二十八日所為之所
          有權移轉登記行為，均應予撤銷。被告乙○○應塗銷上開所有權移轉登記
          。
    （三）訴訟費用由被告負擔。
貳、陳述略以：
  一、被告戊○○於八十八年五月四日向原告借款新台幣（下同）九百萬元，由被告
      己○○擔任連帶保證人，借款到期日為九十二年五月四日，惟被告戊○○自九
      十年十二月四日起即未按期繳息。被告戊○○另於八十九年二月二十五日向原
      告借款一千八百五十萬元，由被告己○○、訴外人賴燮元、訴外人賴余阿炆擔
      任連帶保證人，借款到期日為一百零四年二月二十五日，被告戊○○自九十年
      十二月二十五日起亦未按期繳息。被告戊○○合計積欠原告二千七百五十萬元
      之借款本金及利息、違約金。原告於九十一年三月五日催告繳款，同年月二十
      八日聲請本院發支付命令，嗣因被告戊○○、己○○等人提出異議，經本院以
      九十一年度重訴字第六十二號、九十一年度重訴字第六十三號判決被告應清償
      借款確定。
  二、然被告戊○○所有之坐落苗栗縣苑裡鎮○○段第一一八四、一一八五、一一八
      八地號等三筆土地（下稱系爭一一八四、一一八五、一一八八號土地），於九
      十一年五月八日以買賣為登記原因，將所有權移轉登記予被告甲○○○。因被
      告甲○○○為被告戊○○之母親，且於九十年十二月四日積欠原告借款後方為
      前揭買賣及所有權移轉登記行為，交易流程亦與一般買賣慣例不符，顯係隱匿
      資產、逃避債務。為此，依民法第八十七條通謀虛偽之規定，提起先位之訴，
      訴請確認被告戊○○與被告甲○○○間買賣之債權行為及移轉登記之物權行為
      均為無效；並依同法第二百四十四條第二項詐害債權行為之規定，提起備位之
      訴，訴請撤銷前揭買賣之債權行為及移轉登記之物權行為。
  三、另被告己○○所有之坐落苗栗縣苑裡鎮○○段第五九七地號土地（下稱系爭五
      九七號土地），於九十年十二月十八日以買賣為登記原因，將所有權移轉登記
      予被告乙○○。因被告乙○○為被告戊○○之岳父，且於九十年十二月四日積
      欠原告借款後方為前揭買賣及所有權移轉登記行為，交易流程亦與一般買賣慣
      例不符，顯係隱匿資產、逃避債務。為此，依民法第八十七條通謀虛偽之規定
      ，提起先位之訴，訴請確認被告己○○與被告乙○○間買賣之債權行為及移轉
      登記之物權行為無效；並依同法第二百四十四條第二項詐害債權行為之規定，
      提起備位之訴，訴請撤銷前揭買賣之債權行為及移轉登記之物權行為。
  四、被告戊○○積欠原告前揭八十八年間之九百萬元借款及八十九年間之一千八百
      五十萬元借款，合計共積欠二千七百五十萬元。雖有苗栗縣苑裡鎮○○段五九
      八號土地及苑南段一○一二號、一○一三號、一○一四號土地供擔保，惟經本
      院民事執行處以九十一年執儉字第四九六四號、九十一年執恭字第五四三二號
      ，分別以六百六十五萬六千元及一千零百一十五萬元底價，公告拍賣在案，合
      計原告只能優先受償一千六百八十萬六千元，尚與二千七百五十萬元之借款總
      額相距甚遠。至於被告戊○○、被告己○○、訴外人賴燮元、訴外人賴余阿炆
      名下其餘之不動產，大多已由其他金融機構設定第一順位抵押權，零星尚無抵
      押權設定者，則或屬面積過小，或地目為「道」，價值均屬不高，均不足以清
      償積欠原告之借款，為此，原告自有提起本件訴訟之實益。
參、證據：提出九百萬元借據、一千八百五十萬元借據、授信查詢資料、催告書、九
    十一年度重訴字第六十二號民事判決書、九十一年度重訴字第六十三號民事判決
    書等件為證。
乙、被告部分：
壹、聲明：
  一、原告之訴駁回。
  二、訴訟費用由原告負擔。
貳、陳述略以：
  一、系爭一一八四、一一八五號土地部分：
  （一）被告戊○○與其父賴燮元、其兄賴榮桂共同經營全成傢俱行（登記之負責人
        為被告戊○○之妻張秀英），於八十四年三月間，由被告戊○○提供其所有
        之系爭一一八四、一一八五號土地，由賴燮元提供其所有坐落苗栗縣苑裡鎮
        ○○段一○一一號土地，由賴榮桂提供其所有同段一一八二、一一八三號土
        地，共計以前揭五筆土地設定本金一千四百四十萬元之最高限額抵押權予台
        灣銀行，存續期間自八十四年三月十七日起至一百一十四年三月十七日止，
        以擔保全成傢俱行向台灣銀行之借款，並就上開一一八二、一一八三、一一
        八四、一一八五號四筆土地設定地上權，從而，全成傢俱行即向台灣銀行借
        款一千二百萬元（下稱八十四年間之借款）。
  （二）證人賴淑卿為被告戊○○之胞妹，出於幫助娘家解套之好意，與其夫商議出
        資四百五十萬元，購買系爭一一八四、一一八五、一一八八號土地，但恐公
        婆知悉不悅，遂將土地信託登記為甲○○○名義，並透過甲○○○之帳戶給
        付價款。賴淑卿於九十一年四月二十二日將三百五十萬元匯入甲○○○之土
        地銀行帳戶，同年月二十五日再由戊○○之妻張秀英代理電匯入全成傢俱行
        之臺灣銀行帳戶，同日賴淑卿從苗栗縣竹南信用合作社苑裡分社活存帳戶提
        領現金七十二萬八千九百二十三元，用以繳納土地增值稅，另由賴淑卿支付
        代書費二萬五千元，及交付餘款二十二萬一千零七十七元予被告戊○○，供
        償還前揭八十四年間借款之利息（該借款積欠自九十年十一月十八日起至九
        十一年四月二十五日止之利息，共計三十六萬三千二百八十元）。從而，出
        售系爭一一八四、一一八五號土地之部分價款三百五十萬元，另加上賴榮桂
        出售一一八二、一一八三號土地予張劉美玉所得三百五十萬元之部分價款，
        及賴燮元以一一○二號土地重新抵押借款五百萬元，三人共湊足一千二百萬
        元，共同用以清償台灣銀行八十四年間借款之用，並經塗銷抵押權及地上權
        登記。
  （三）系爭一一八四、一一八五號土地之公告現值合計為三百零六萬九千四百五十
        元，而證人賴淑卿與被告戊○○間之實際買賣價金為四百五十萬元，價格應
        屬相當。原告所舉相鄰之同段三筆土地，雖第一次拍賣所定底價分別為每坪
        七四點一二九元、七四點七二六元及七五點一二八元，略高於系爭一一八四
        、一一八五號土地每坪七二點六七四元之買賣單價，惟迄今尚未拍定，將逐
        次降價二成拍賣，最後拍定價格必然低於上述買賣價格，因此，證人賴淑卿
        與被告戊○○間之買賣價金無不當之處，此出售土地行為乃不當投資之解套
        ，絕非惡意脫產。
  二、系爭五九七號土地部分：
  （一）於八十一年四月間，被告己○○提供系爭五九七號田地，被告戊○○提供坐
        落苗栗縣苑裡鎮○○段三三一號田地，共計以前揭二筆土地設定本金一千一
        百四十萬元之最高限額抵押權予臺灣土地銀行，存續期間自八十一年四月八
        日起至一百一一年四月八日止，以擔保被告己○○、被告戊○○向台灣土地
        銀行之借款，從而，被告己○○即於八十一年四月二十三日向台灣土地銀行
        借款九百五十萬元（下稱八十一年間之借款），由被告戊○○擔任連帶保證
        人。
  （二）嗣九十年十二月二十一日清償期屆至，尚積欠本金與利息合計為二百九十五
        萬九千六百零二元，因被告己○○無力清償，遂議定作價賣與被告乙○○，
        由被告乙○○自其郵局帳戶提領同額現款，匯入被告己○○在台灣土地銀行
        之帳戶，用以清償前揭八十一年間之借款債務，並經塗銷抵押權登記，顯非
        通謀虛偽意思表示之假買賣。
   （三）系爭五九七號土地之公告現值為八百二十萬零一百五十元，而被告乙○○
         與己○○間之買賣價款為二百九十五萬九千六百零二元，兩者之價額雖相
         差甚多，但時下多數農地之公告現值均比市價高，此有陳茂雄「疏導與決
         堤」乙文中載稱「…因為多數農地的公告現值比市價高，自從農民免除繳
         納田賦之後，提高公告現值也不會增加農民稅賦的負擔，各地區的地方政
         府為了避免徵收農地時發生糾葛，所以普遍提高農地的公告現值」可稽。
         且相鄰之同段五九八號農地，以每平方公尺三千五百零一元底價進行第四
         次拍賣，核與系爭五九七號土地每平方公尺三千五百元之公告現值相當，
         仍無法拍定，堪佐證苑裡地區農地之公告現值為市價二、三倍者，甚為普
         遍，難認被告乙○○與己○○間之買賣價錢不相當，且買賣雙方均無損害
         原告權利之認知，原告亦不得請求撤銷。
參、證據：提出抵押權登記申請書、借據、地上權登記申請書、抵押權塗銷登記申請
    書、甲○○○土地銀行存摺、電匯申請書、賴淑卿竹南信用合作社存摺、土地增
    值稅繳款書、台灣銀行放款利息收據、土地銀行放款繳納單、乙○○郵局存摺、
　  郵政跨行匯款申請書、改進金融機構放款業務要點、賴淑卿郵局存褶、乙○○戶
    口名簿、九十一年度執字五四三二號民事裁定、土地登記申請書謄本、剪報、土
    地登記謄本等件為證。
三、本院依職權向台灣銀行查詢八十四年間借款之相關資料，及向台灣土地銀行查詢
    八十一年間借款之相關資料，並命被告戊○○、己○○、甲○○○、乙○○本人
    到場，暨訊問證人賴淑卿。
    理    由
一、兩造之主張、陳述及舉證，詳如前事實欄所載。
二、原告主張略以：被告戊○○於八十八年五月四日向原告借款九百萬元，由被告己○○擔任連帶保證人，借款到期日為九十二年五月四日，惟被告戊○○自九十年
    十二月四日起即未按期繳息。被告戊○○另於八十九年二月二十五日向原告借款
    一千八百五十萬元，由被告己○○、訴外人賴燮元、訴外人賴余阿炆擔任連帶保
    證人，借款到期日為一百零四年二月二十五日，被告戊○○自九十年十二月二十
    五日起亦未按期繳息。被告戊○○合計積欠原告二千七百五十萬元之借款本金及
    利息、違約金。原告於九十一年三月五日催告繳款，同年月二十八日聲請本院發
    支付命令，嗣因被告戊○○、己○○等人提出異議，經本院以九十一年度重訴字
    第六十二號、九十一年度重訴字第六十三號判決被告應清償借款確定等語，為被
    告所不爭執，復經原告提出九百萬元借據、一千八百五十萬元借據、授信查詢資
    料、催告書、九十一年度重訴字第六十二號民事判決書及九十一年度重訴字第六
    十三號民事判決書等件為證，堪信為真。
三、又前揭借款雖有苗栗縣苑裡鎮○○段五九八號土地及苑南段一○一二號、一○一
    三號、一○一四號土地供擔保，惟經本院民事執行處以九十一年執儉字第四九六
    四號、九十一年執恭字第五四三二號，分別以六百六十五萬六千元及一千零百一
    十五萬元底價，公告拍賣在案，合計原告只能優先受償一千六百八十萬六千元，
    尚與二千七百五十萬元之借款總額相距甚遠，此有前揭拍賣公告附卷可考。然被
    告戊○○所有之系爭一 一八四、一一八五、一一八八號土地，於九十一年五月八
    日以買賣為登記原因，將所有權移轉登記予被告甲○○○。另被告己○○所有之
    系爭五九七號土地，於九十年十二月十八日以買賣為登記原因，將所有權移轉登
    記予被告乙○○，此亦為被告所不爭執，並有土地登記謄本可資參照。而被告戊○○、被告己○○、訴外人賴燮元、訴外人賴余阿炆名下其餘之不動產，多已設
    定第一順位抵押權予其他金融機構，零星尚無抵押權設定之不動產，或屬面積過
    小，或屬地目為「道」，價值均屬不高，不足以清償積欠原告之借款，仍有藉由
    系爭不動產求償之需要。為此，原告自有提起本件確認無效及撤銷訴訟之實益，
    合先敘明。
四、按民法第八十七條之通謀虛偽表示，指表意人與相對人相互明知為非真意之表示
    而言，故表意人之相對人不僅須知表意人非真意，並須就表意人非真意之表示相
    與為非真意之合意，始為相當。第三人主張表意人與相對人通謀而為虛偽意思表
    示者，該第三人應負舉證之責。此有最高法院五十一年台上字第二一五號、四十
    八年台上字第二十九號判例要旨可稽。復按債權人依民法第二百四十四條規定，
    撤銷債務人所為之有償或無償行為者，祇須具備下列之條件，（一）為債務人所
    為之法律行為（二）其法律行為有害於債權人（三）其法律行為係以財產權為目
    的 (四)如為有償之法律行為，債務人於行為時，明知其行為有害於債權人，受
    益人於受益時，亦明知其事情。至於債務人之法律行為除有特別規定外，無論為
    債權行為抑為物權行為，均非所問。債務人出賣其財產非必生減少資力之結果，
    苟出賣之財產已獲得相當之對價，用以清償具有優先受償權之債務，則一方面減
    少其財產，一方面減少其債務，其對於普通債權人，即難謂為詐害行為。最高法
    院四十二年台上字第三二三號、五十一年台上字第三○二號判例要旨揭櫫甚明。
五、本件為兩造所爭執者，係被告戊○○與被告甲○○○（或證人賴淑卿）間就系爭
    一一八四、一一八五、一一八八號土地所為之買賣及所有權移轉登記行為，及被
    告己○○與被告乙○○間就系爭五九七號土地所為之買賣及所有權移轉登記行為
    ，是否為通謀虛偽之意思表示，而得依民法第八十七條規定訴請確認無效？債務
    人戊○○、己○○是否於行為時明知有損害於債權人之權利，受益人乙○○於受
    益時亦知其情事，且此有償行為有害及原告之債權，而得依民法第二百四十四條
    第二項規定，訴請本院撤銷之？前者即為原告之先位之訴，後者即為原告之備位
    之訴。
六、茲就系爭一一八四、一一八五號土地部分，詳述如下：
（一）被告戊○○與其父賴燮元、其兄賴榮桂共同經營全成傢俱行（登記之負責人為
      被告戊○○之妻張秀英），於八十四年三月間，由被告戊○○提供其所有之系
      爭一一八四、一一八五號土地，由賴燮元提供其所有坐落苗栗縣苑裡鎮○○段
      一○一一號土地，由賴榮桂提供其所有同段一一八二、一一八三號土地，共計
      以前揭五筆土地設定本金一千四百四十萬元之最高限額抵押權予台灣銀行，以
      擔保全成傢俱行向台灣銀行之借款，並就上開一一八二、一一八三、一一八四
      、一一八五號四筆土地設定地上權，從而，全成傢俱行即向台灣銀行借款一千
      二百萬元（下稱八十四年間之借款）。
（二）經本院依職權向台灣銀行查詢八十四年間借款之相關資料，該行檢具放款借據
      、還款明細登錄卡等資料，函覆略以：被告戊○○於八十四年三月二十一日提
      供系爭一一八四、一一八五號土地，連同該段一○一一、一一八二、一一八三
      號土地，共同設定本金一千四百四十萬元之最高限額抵押權，擔保全成傢俱行
      一千二百萬元借款，借款到期日為九十一年一月三十日，於同年四月二十五日
      清償一千二百萬元等語，附卷可稽。是本件借款乃屆清償期後方為清償，堪予
      認定。則前揭八十四年間之借款債務屆清償期後，供擔保之系爭一一八四、一
      一八五號土地即有遭實施抵押權而拍賣之虞，被告戊○○積極將土地作價出售
      ，以求減少因拍賣價格過低之損失，尚與常情相符。
（三）證人賴淑卿為被告戊○○之胞妹，與其夫商議出資四百五十萬元，購買系爭一
      一八四、一一八五、一一八八號土地，並將土地信託或借名登記為甲○○○名
      義，並透過甲○○○之帳戶給付價款。賴淑卿於九十一年四月二十二日將三百
      五十萬元匯入甲○○○之土地銀行帳戶，同年月二十五日再由戊○○之妻張秀
      英代理電匯入全成傢俱行之臺灣銀行帳戶，同日賴淑卿從苗栗縣竹南信用合作
      社苑裡分社活存帳戶提領現金七十二萬八千九百二十三元，用以繳納土地增值
      稅，另由賴淑卿支付代書費二萬五千元，及交付餘款二十二萬一千零七十七元
      予被告戊○○，供償還前揭八十四年間借款之利息（該借款積欠自九十年十一
      月十八日起至九十一年四月二十五日止之利息，共計三十六萬三千二百八十元
      ）等事實，業據被告提出甲○○○土地銀行存摺、電匯申請書、賴淑卿竹南信
      用合作社存摺、土地增值稅繳款書、台灣銀行放款利息收據附卷為證，復有被
      告戊○○、被告甲○○○及證人賴淑卿九十三年五月二十日當庭對質之證述可
      參，應屬可信。
（四）再核系爭一一八四、一一八五號土地之公告現值合計為三百零六萬九千四百五
      十元，而證人賴淑卿與被告戊○○間之實際買賣價金為四百五十萬元，價格應
      屬相當。原告所舉相鄰之同段三筆土地，雖第一次拍賣所定底價分別為每坪七
      四點一二九元、七四點七二六元及七五點一二八元，略高於系爭一一八四、一
      一八五號土地每坪七二點六七四元之買賣單價，惟迄今尚未拍定，將逐次降價
      二成拍賣，最後拍定價格必然低於上述買賣價格，因此，證人賴淑卿與被告戊○○間之買賣價金無不當之處，被告辯稱此出售土地行為乃不當投資之解套，
      絕非惡意脫產等語，誠屬可採。
（五）從而，被告戊○○於前揭八十四年借款債務屆清償期後，為避免供設定抵押權
      之系爭一一八四、一一八五號土地遭拍賣，遂以四百五十萬元將該地出售予證
      人賴淑卿，並基於證人賴淑卿之指示而將土地信託或借名登記於甲○○○名下
      ，雖積極減少被告戊○○之財產，但同時積極減少得第一順位求償之被告戊○○債務，且其買賣價格相當，並不妨礙原告等其他債權人行使債權，亦未見有
      何損害原告債權之處。復徵諸證人賴淑卿證述系爭一一八四、一一八五號土地
      乃祖厝所在地，基於家族情感而購買等語，與人情常理相合，應無不當。此外
      ，原告復未舉證證明被告戊○○與被告甲○○○或證人賴淑卿間有何通謀虛偽
      意思表示？渠等之買賣及移轉所有權登記行為有何損害原告債權之情？則原告
      訴請確認買賣及移轉所有權登記行為無效之先位之訴、及訴請撤銷買賣及移轉
      所有權登記行為之備位之訴，與法不合，均無理由，應併予駁回。
七、茲就系爭五九七號土地部分，詳述如下：
（一）查被告己○○於八十一年四月間提供系爭五九七號田地，連同被告戊○○提供
      同段三三一號田地，共同設定本金一千一百四十萬元之最高限額抵押權予臺灣
      土地銀行，存續期間至一百一一年四月八日止，以擔保被告己○○於八十一年
      四月二十三日向台灣土地銀行借得之九百五十萬元（下稱八十一年間之借款）
      ，並由被告戊○○擔任連帶保證人，此有抵押權設定申請書及借據可稽。被告
      己○○、乙○○復自認略以：因被告己○○無力清償積欠台灣土地銀行之八十
      一年間借款及利息，遂於九十年十二月二十一日，以二百九十五萬九千六百零
      二元作價出賣系爭五九七號土地予被告乙○○，由被告乙○○自其郵局帳戶提
      領同額現款，匯入被告己○○在台灣土地銀行之帳戶，用以清償前揭八十一年
      間之借款債務，並經塗銷抵押權登記等語，詳載於其答辯狀及九十三年五月二
      十日言詞辯論筆錄可佐。
（二）惟經本院依職權向台灣土地銀行查詢八十一年間借款之相關資料，該行檢具帳
      戶明細表，函覆略以：被告己○○於八十一年四月十八日，將系爭五九七號土
      地設定本金一千一百四十萬元之最高限額抵押權予台灣土地銀行，以擔保被告
      己○○八十一年間之九百五十萬元借款，借款到期日為九十六年四月二十三日
      ，嗣八十八年五月十日增加三筆借款計五百萬元，借款到期日均為九十一年五
      月十日，還款時均未屆清償期等語，附卷可稽。則被告己○○明知其債務尚未
      屆清償期，並無遭實施抵押權而拍賣之虞，仍急於九十年十二月間作價出售予
      被告乙○○，且買賣時間與積欠原告前揭借款之時間相當，原告主張係惡意脫
      產等語，非無可能。
（三）而被告乙○○為被告戊○○之岳父（即訴外人張秀英之父親），系爭五九七號
      土地之買賣乃張秀英向被告乙○○提議購買，買賣金額亦為張秀英所提議；另
      訴外人張秀英復為被告己○○之嫂嫂，系爭五九七號土地買賣、辦理過戶等相
      關事宜均由訴外人張秀英經手處理，買賣之金額亦由張秀英所決定等情，業據
      被告乙○○、被告己○○於九十三年五月二十日當庭對質甚明，載明於言詞辯
      論筆錄可稽。則系爭五九七號土地買賣之債權行為及移轉登記之物權行為，於
      被告乙○○、被告己○○間並無直接之意思聯絡，純屬假手他人操作、決定，
      連一般人於買賣時最關心之價金，渠等均不清楚詳情，則原告主張該法律行為
      乃通謀虛偽之意思表示，係惡意脫產、逃避債務等語，應屬可採。
（四）再核系爭五九七號土地之公告現值為八百二十萬零一百五十元，此有土地登記
      謄本可參，而被告乙○○與己○○間之買賣價款僅為二百九十五萬九千六百零
      二元，兩者之價額相差達五百二十四萬零五百四十八元，售價幾乎僅有公告現
      值之三分之一，甚屬不合理，其價額顯不相當。雖因農民免繳田賦，不致因提
      高公告現值而增加農民稅賦之負擔，及避免徵收農地時發生糾葛，偶有農地之
      公告現值略高於市價之情，然地方政府豈可能將農地公告現值提高於市價三倍
      ，致徵收土地時需實際支付高於市價三倍之徵收款？被告辯稱常有將農地公告
      現值提高於市價三倍之情形，購買系爭五九七號土地之價格為相當云云，顯不
      可採。
（五）從而，系爭五九七號土地所擔保之八十一年間借款，尚未屆清償期，並無遭實
      施抵押權而拍賣之虞，被告己○○仍急於作價出售予被告乙○○，非無脫產之
      目的，參諸渠等與被告戊○○及其妻張秀英均屬至親，對於彼此財務概況當有
      所悉，而本件買賣及移轉所有權登記之相關事宜均假手被告戊○○之妻張秀英
      ，連買賣價金亦由張秀英決定，且買賣之金額僅有二百九十五萬九千六百零二
      元，與土地之公告現值八百二十萬零一百五十元相較，兩者之價額相差達五百
      二十四萬零五百四十八元，售價幾乎僅有公告現值之三分之一，顯不相當。被
      告己○○與被告乙○○間顯非基於買賣之真意而訂定契約及移轉所有權。則原
      告依據民法第八十七條通謀虛偽意思表示規定，訴請確認被告己○○與被告乙○○間，就坐落苗栗縣苑裡鎮○○段第五九七地號土地，於九十年十二月十八
      日所為之買賣行為及於同年月二十八日所為之所有權移轉登記行為，均為無效
      ，被告乙○○應塗銷上開所有權移轉登記，於法有據。其先位之訴為有理由，
      應予准許。
（六）因前揭原告先位之訴為有理由，則其另於備位之訴，依民法第二百四十四條第
      二項訴請撤銷系爭五九七號土地買賣之債權行為及移轉所有權登記之物權行為
      ，即毋庸再予審酌，附此敘明。
八、因本案事證已臻明確，兩造其餘主張、陳述及所提之證據，均毋庸再予審酌，附
    此敘明。
九、據上論結，原告之訴為一部有理由、一部無理由，依民事訴訟法第七十九條判決
    如主文。
中　　　華　　　民　　　國　　九十三　　年　　　六　　　月　　　三　　　日
                                           民事庭法官    李麗萍
右為正本，係照原本作成。
如對本判決上訴，須於判決送達後廿日內向本院提出上訴狀。
中　　　華　　　民　　　國　　九十三　　年　　　六　　　月　　　三　　　日
                                           法院書記官    蕭雅馨
